臺灣臺中地方法院臺中簡易庭民事判決
110年度中簡字第1517號
原      告  楊芷齊  


被      告  張開順  

上列當事人間請求確認本票債權不存在事件，經本院於民國111
年1月14日言詞辯論終結，判決如下：
    主    文
確認被告持有以原告為其一之發票人，發票日為民國109年4月22
日，到期日未載，票面金額新臺幣1,000,000元之本票（票據號
碼：CH338853）債權不存在。
訴訟費用新臺幣10,900元，由被告負擔。
    事 實 及 理 由
壹、程序事項
    按確認法律關係之訴，非原告有即受確認判決之法律上利益
    者，不得提起之，民事訴訟法第247條第1項前段定有明文。
    又所謂「即受確認判決之法律上利益」，係指因法律關係之
    存否不明確，致原告在私法上之地位有受侵害之危險，而此
    項危險得以對於被告之確認判決除去者而言。查被告執有原
    告於民國109年4月22日，共同簽發免除作成拒絕證書，內載
    新臺幣(下同)100萬元之本票1紙(票據號碼:CH338853；下稱
    系爭本票)，向本院聲請本票裁定，並經本院以110年度司票
    字第193號民事裁定准許強制執行在案，是系爭本票既由被
    告持有且已對原告行使票據權利，惟原告主張系爭本票之債
    務已經清償而否認該本票債務，顯然兩造就系爭本票債權存
    在與否已發生爭執，如不訴請確認，原告在私法上之地位將
    有受侵害之危險，則原告聲明請求確認本票債權不存在之訴
    ，即有確認之法律上利益。
貳、實體事項　　
一、原告主張：原告於109年4月22日因原告與訴外人羅文怡共同
    向被告借款100萬元，而於系爭本票上簽名，然該100萬元已
    於109年5月間經訴外人羅文怡交還被告清償上開票款，是系
    爭本票及其原因關係債權均已清償而消滅，債權自亦不復存
    在，被告明知此事，卻仍執已經清償之本票向法院聲請裁定
    准予對原告對強制執行，應無理由。並聲明如主文第1項所
    示。
二、被告則以：本件第一次借款是羅文怡說要成立公司資金額10
    0萬元，原告與羅文怡109年4月22日同時來開立本票，第二
    次是109年5月27日羅文怡單獨來說要續借買合法畫圖軟體及
    電腦設備等，並續押系爭本票。後來羅文怡跳票之後，伊找
    到原告，羅文怡怕我拿本票去裁定，原告會告他，才約我到
    便利商店，簽下協議書約定若未來羅文怡依約還款，被告將
    不得轉讓、使用、傳播系爭本票，系爭本票併而失效。羅文
    怡後來果真未依約還款，被告執系爭本票聲請本票裁定，自
    屬有據。另證人羅文怡在法院上的證詞皆非真話等語，茲為
    抗辯。並聲明：原告之訴駁回。
三、得心證之理由
  ㈠原告主張被告執系爭本票，經聲請本院以110年度司票字第19
    3號民事裁定准許強制執行等情，業經本院依職權調取系爭
    本票民事裁定卷宗核閱無訛，且為被告所不爭執，是原告此
    部分主張自堪信為真實。
　㈡按當事人主張有利於己之事實者，就其事實有舉證之責任，
    但法律別有規定，或依其情形顯失公平者，不在此限，民事
    訴訟法第277條定有明文。又按票據乃文義證券及無因證券
    ，票據上之權利義務悉依票上所載文義定之，與其基礎之原
    因關係各自獨立，票據上權利之行使不以其原因關係存在為
    前提。執票人行使票據上權利時，就其基礎之原因關係確係
    有效存在不負舉證責任。且若票據債務人以自己與執票人間
    所存抗辯之事由對抗執票人，依票據法第13條規定觀之雖非
    法所不許，仍應先由票據債務人就該抗辯事由之基礎原因關
    係負舉證之責任。惟當票據基礎之原因關係確立後，法院就
    此項原因關係進行實體審理時，當事人於該原因關係是否有
    效成立或已否消滅等事項有所爭執，即應適用各該法律關係
    之舉證責任分配原則，而非猶悉令票據債務人負舉證責任，
    最高法院105年度台簡上字第1號判決意旨參照。再按稱消費
    借貸者，謂當事人一方移轉金錢或其他代替物之所有權於他
    方，而約定他方以種類、品質、數量相同之物返還之契約；
    而借用人應於約定期限內，返還與借用物種類、品質、數量
    相同之物，民法第474條第1項及第478條前段分別定有明文
    。而當事人主張有金錢借貸關係存在，須就其發生所須具備
    之特別要件即金錢之交付及借貸意思表示互相一致負舉證之
    責任，最高法院81年度台上字第2372號判決意旨參照。
　㈢本件原告主張系爭本票之債務已因清償借款而消滅，為被告
    所否認，並以前詞置辯。按在票據上簽名者，依票上所載文
    義負責，票據法第5條第1項定有明文；又本票固為無因證券
    ，票據債務人不得以自己與發票人或執票人前手間所存在之
    抗辯事由，對抗執票人。然發票人非不得以自己與執票人間
    所存之抗辯事由對抗執票人，此觀票據法第13條前段之反面
    解釋而自明。又如發票人一旦提出其基礎原因關係不存在之
    對人抗辯，執票人自應就該基礎原因關係存在之積極事實，
    負舉證責任，最高法院81年度臺上字第879號判決意旨參照
    。本件兩造並不爭執系爭本票為原告為共同發票人簽發予被
    告以擔保100萬元之借款，是原告與被告為直接相對人，自
    得以其與被告即執票人間所存抗辯事由對抗被告，而原告主
    張其已於109年5月間經羅文怡交還被告清償上開借款乙節，
    業經證人羅文怡到庭證述陳稱：「…原告開公司，也欠100萬
    資金，有跟被告提，被告同意借，所以由我及原告共同開本
    票，向被告借100萬，利息也有付，後來原告資金需求已經
    到了，不需要再借，原告還沒有還之前，我還是有欠資金，
    所以我就跟被告說可不可以再幫我，被告說要等原告100萬
    還他，他才可以再借我，所以原告還完之後，我再開立我的
    支票向被告借100萬…。」等語，顯見原告主張其已於109年5
    月間經羅文怡交還被告清償上開借款並非無據。
  ㈣被告雖辯稱其所持有之系爭本票，係因109年5月27日羅文怡
    單獨來說要續借買合法畫圖軟體及電腦設備等而續押系爭本
    票在被告處，並提出其與羅文怡間之LINE對話紀錄、自書之
    帳本等件為證，然僅足證明被告與羅文怡間後續仍有金錢借
    貸關係，但不影響原告於系爭本票所擔保之借款100萬元借
    款已於原告清償其債務時即已消滅之事實，縱被告嗣後又與
    羅文怡簽訂協議書或所作約定中合意：若未來羅文怡依約履
    行其債務時，系爭本票方會無效等語，亦不會改變上開事實
    ，且此協議書係羅文怡所書，而非原告所簽立，則被告僅執
    其與羅文怡之約定，並不生拘束原告之效力；被告復未能證
    明原告後來曾再持系爭本票向其借款，堪認被告對於原告之
    100萬元債權，已因原告之清償而消滅，原告訴請確認系爭
    本票之本票債權對原告不存在，即屬有據。
四、綜上所述，本件被告對於原告之100萬元債權，已因原告之
    清償而消滅，則被告執以系爭本票對於原告即不得享有系爭
    票據之權利，原告據以提起本訴，請求確認被告執有原告所
    簽發之系爭本票，對於原告之票據債權不存在，為有理由，
    應予准許。
五、本件事證已臻明確，兩造其餘攻擊防禦方法、所舉證據及被
    告因針對證人羅文怡於本院110年10月12日證詞有疑問，而
    再度聲請傳喚證人羅文怡，經本院通知證人於本院言詞辯論
    期日到庭，證人雖未到庭，然經審酌結果，與本件判決結論
    均無影響，爰不一一論述，亦無再傳喚證人調查之必要，附
    此敘明。
六、本件係就民事訴訟法第427條第2項第6款訴訟適用簡易程序
    為被告敗訴之判決，固應依職權併為假執行之宣告，惟本件
    判決主文第1項為確認判決，其性質本不得為假執行宣告，
    爰不併為准予假執行宣告，附此敘明。
七、訴訟費用負擔之依據：民事訴訟法第78條。
中　　華　　民　　國　　111 　年　　2 　　月　　25　　日
                      臺灣臺中地方法院臺中簡易庭
                                  法　官　張清洲
以上為正本係照原本作成。
如不服本判決，應於送達後20日內，向本院提出上訴狀並表明上
訴理由，如於本判決宣示後送達前提起上訴者，應於判決送達後
20日內補提上訴理由書（須附繕本）。如委任律師提起上訴者，
應一併繳納上訴審裁判費。
中　　華　　民　　國　　111 　年　　2 　　月　　25　　日
                                  書記官  陳慧津